---
title: "Resolución Actividad 3 máster Bioinformática UNIR (2025)"
author: "Paula Sánchez Álvarez, Lidia Conde Matos, Lucía Martínez Garrido, Marina Monzo Gallego, Maria Elena Martínez Garrido, Miguel Grande Falceto, Nuria Fernández Pérez"
date: "2026-01-17"
output: 
  html_document: 
    theme: spacelab
    toc: true
    toc_float: true
    toc_depth: 3
    fontsize: 11pt
    mainfont: Calibri
    highlight: textmate
---

```{r setup, include=FALSE}
knitr::opts_chunk$set(echo = TRUE)
```

# Análisis de bioestadística aplicada a la expresión génica en Los Simpson

```{r warning=FALSE}
# Paquetes necesarios

library(tidyverse)
library(factoextra)
library(pheatmap)
library(gtsummary)
library(broom)
library(performance)
library(pROC)
library(gt)
library(writexl)

```

## Carga y limpieza de datos

```{r}

f <- list.files(pattern="Base de datos Los Simpson completa.csv$", ignore.case=TRUE)
df <- read.csv(f, fileEncoding="UTF-8-BOM", check.names=FALSE)

genes_df <- df %>% select(ADCY3:UHMK1)
colSums(is.na(genes_df)) #No hay NA

```

## Evaluación de la normalidad (Shapiro-Wilk) para cada gen

```{r}

shapiro_res <- df %>%
  select(ADCY3:UHMK1) %>%
  pivot_longer(everything(), names_to = "gen", values_to = "expr") %>%
  group_by(gen) %>%
  summarise(p_value = shapiro.test(expr)$p.value, .groups = "drop") %>%
  mutate(
    normal_aprox = ifelse(
      p_value > 0.05,
      "Distribución normal",
      "No sigue una distribución normal"
    )
  )

table(shapiro_res$normal_aprox)

```

Ninguno de los genes sigue una distrribución normal

## Análisis de componentes principales y clustering

```{r}

# Aplicar PCA
X <- genes_df
pca <- prcomp(X, center = TRUE, scale. = TRUE)

sm<-summary(pca)

# Tabla PCA componentes y R2
r2 <- sm$importance[2, ]  # Fila 2= Proporción de Varianza (R² por componente)

tabla_r2 <- data.frame(
  Componente = paste0(md("**PC**"), 1:length(r2)),
  R2 = r2
)

tb_r2<-gt(tabla_r2) %>%
  tab_header(title = md("**Varianza Explicada por cada Componente**")) %>%
  cols_label(R2 = "R²") 

#gtsave(tb_r2, filename = "Tablar2.docx")

tb_r2

# Tabla PCA cargas

cargas_df <- as.data.frame(pca$rotation) # Extraer la matriz de rotación (cargas) y convertirla a Dataframe

tabla_cargas <- cargas_df %>%
  rownames_to_column(var = "Gen") %>% # Crea la columna Variable (SOLO GENES?)
  select(Gen, PC1, PC2,PC3,PC4,PC5,PC6) %>%   # Seleccionamos solo PC1 y PC2 ? O LOS 6 O TODOS?
  arrange(desc(abs(PC1)))             # Ordenar por importancia 

tb_c<-tabla_cargas %>%
  gt() %>%
  tab_header(
    title = md("**Tabla PCA: Cargas Factoriales**"),
  ) %>%
  cols_label(
    Gen = md ("**Gen**"),
    PC1 = md("**Componente 1**"),
    PC2 = md("**Componente 2**"),
    PC3 = md("**Componente 3**"),
    PC4 = md("**Componente 4**"),
    PC5 = md("**Componente 5**"),
    PC6 = md("**Componente 6**")
  ) %>%
  fmt_number(
    decimals = 3
  ) %>%
  tab_options(
    table.width = pct(100),   
    table.font.size = "14px"
  )

#gtsave(tb_c, filename = "Tablacargas.docx")

tb_c

```

```{r fig.width=7, fig.height=6}


scores <- as.data.frame(pca$x[, 1:6])
colnames(scores) <- paste0("PC", 1:6)
df_pca <- bind_cols(df, scores)

#Gráfica de variables egún calidad de representación

fviz_pca_var(pca, col.var="cos2",geom=c("arrow","text"))+
  ggtitle("PCA - Variables (cos2)") +
  theme_classic()

# Clustering variables basado en las coordendas PCA

set.seed(1234)

vars <- get_pca_var(pca) # Extraer información de las variables 
km_pca_var<- kmeans(vars$coord, centers = 3, nstart = 25) # K-meanss sobre las variables

fviz_cluster(
  km_pca_var,
  data = vars$coord,
  geom = c("text", "point"),
  ellipse.type = "convex",
  main = "Clustering de Genes"
) +
  theme_classic()

# Gráfica de contribuciones de las variables a los componentes 

fviz_contrib(pca, choice = "var", axes = 1:2, top = 17) +
  labs(title = "Contribución de los genes a PC1 y PC2") +
  theme_minimal()

#Gráfica de los individuos en función de las categórias de IMC

imc_cat <- cut(df_pca$imc_kg_m2, # Crear un vector con las categorías d IMC
               breaks = c(-Inf, 24.9, 29.9, Inf), 
               labels = c("Normal", "Sobrepeso", "Obesidad"))


fviz_pca_ind(pca, geom="point",axes=1:2,col.ind= imc_cat,palette = c("darkgreen","orange","red")) +
  ggtitle("PCA - Individuos por categoría de iMC") +
  theme_classic()


# Clustering de individuo basado en sus scores PCA

set.seed(1234)

ind<-get_pca_ind(pca)
km_pca_ind <- kmeans(ind$coord, centers = 3, nstart = 1)

fviz_cluster(
  km_pca_ind,
  data = ind$coord,
  geom = "point",
  ellipse.type = "convex",
  main = "Clustering de Genes"
) +
  theme_classic()

```

## Heatmap

```{r fig.width=9, fig.height=10}


pheatmap(genes_df, main="genes") #con los datos crudos de los genes

cors <- cor(df_pca %>% select(ADCY3:UHMK1),
            df_pca %>% select(PC1:PC6),
            method="spearman")

pheatmap(cors, main="Correlación Spearman genes–PCs")

```

## Tabla descriptiva

```{r}
make_terciles <- function(x){
  q <- quantile(x, probs=c(1/3,2/3))
  cut(x, breaks=c(-Inf,q,Inf), labels=c("T1","T2","T3"))
}

df_pca <- df_pca %>%
  mutate(
    PC1_t = make_terciles(PC1),
    PC2_t = make_terciles(PC2),
    PC3_t = make_terciles(PC3)
  )


t_pc1 <- df_pca %>%
  select(PC1_t, ADCY3:UHMK1) %>%   # Variable de agrupación y genes
  tbl_summary(
    by = PC1_t,
    type = everything() ~ "continuous", 
    #Ningún gen sigue una distribución normal
    statistic = all_continuous() ~ "{median} ({p25}-{p75})",
  ) %>%
  add_p(pvalue_fun = ~ style_pvalue(.x, digits = 3)) %>%
  modify_header(label ~ md("**N**"))

t_pc2 <- df_pca %>%
  select(PC2_t, ADCY3:UHMK1) %>%
  tbl_summary(by = PC2_t,
  type = everything() ~ "continuous",
  statistic = all_continuous() ~ "{median} ({p25}-{p75})",) %>%
  add_p(pvalue_fun = ~ style_pvalue(.x, digits = 3)) %>%
  modify_header(label ~ md("**N**"))

# Fusionar tablas
tabla_t_pc <- tbl_merge(
  tbls = list(t_pc1, t_pc2),
  tab_spanner = c("**Componente 1**", "**Componente 2**") # Títulos superiores
) %>%
  as_gt() %>%
  tab_header(
    title = md("**Expresión génica según terciles de componentes principales**")
            ) %>%
  tab_style(style = cell_text(size = "16px"),
            locations = cells_title(groups = "title")
            )%>%
  tab_options(
    table.width = pct(150),   
    table.font.size = "14px"
  )

#gtsave(tabla_t_pc, filename = "Tablasegunterciles.docx")

tabla_t_pc

```

## Regresión logística

```{r}


# ====  REGRESIÓN LOGÍSTICA ====

# Variable resultado: obesidad (IMC ≥ 30)
df_pca$obesidad <- ifelse(df_pca$imc_kg_m2 >= 30, "Si", "No")
df_pca$obesidad <- factor(df_pca$obesidad, levels = c("No","Si"))

# Rehacer terciles correctamente desde los PC numéricos
c1 <- quantile(df_pca$PC1, probs = c(1/3, 2/3), na.rm = TRUE)
df_pca$PC1_t <- cut(df_pca$PC1,
                    breaks = c(-Inf, c1, Inf),
                    labels = c("t1","t2","t3"),
                    include.lowest = TRUE)

c2 <- quantile(df_pca$PC2, probs = c(1/3, 2/3), na.rm = TRUE)
df_pca$PC2_t <- cut(df_pca$PC2,
                    breaks = c(-Inf, c2, Inf),
                    labels = c("t1","t2","t3"),
                    include.lowest = TRUE)

c3 <- quantile(df_pca$PC3, probs = c(1/3, 2/3), na.rm = TRUE)
df_pca$PC3_t <- cut(df_pca$PC3,
                    breaks = c(-Inf, c3, Inf),
                    labels = c("t1","t2","t3"),
                    include.lowest = TRUE)

# Eliminar posibles NA generados en los cortes
df_pca <- df_pca[!is.na(df_pca$PC1_t) &
                 !is.na(df_pca$PC2_t) &
                 !is.na(df_pca$PC3_t), ]

df_pca <- droplevels(df_pca)

# Asegurar factor en sexo
df_pca$sexo <- factor(df_pca$sexo)

# Modelo logístico ajustado por edad y sexo
modelo_log <- glm(obesidad ~ PC1_t + PC2_t + PC3_t + edad_anios + sexo,
                  data = df_pca,
                  family = binomial)

```

---

```{r}

library(broom)
library(dplyr)
library(tidyr)

tabla_log <- tidy(modelo_log, exponentiate = TRUE, conf.int = TRUE) %>%
  filter(grepl("^PC[123]_t", term)) %>%
  mutate(
    componente = sub("_t.*","",term),
    tercil = ifelse(grepl("t2", term), "T2", "T3"),
    OR_CI = sprintf("%.2f (%.2f a %.2f)", estimate, conf.low, conf.high),
    p = sprintf("%.3f", p.value)
  ) %>%
  select(componente, tercil, OR_CI, p) %>%
  pivot_wider(names_from = tercil, values_from = c(OR_CI, p)) %>%
  mutate(
    Variable = paste("Terciles", componente),
    `T1 OR (IC95%)` = "1 (Ref.)",
    `T1 p` = "NA"
  ) %>%
  select(Variable,
         `T1 OR (IC95%)`, `T1 p`,
         `T2 OR (IC95%)` = OR_CI_T2, `T2 p` = p_T2,
         `T3 OR (IC95%)` = OR_CI_T3, `T3 p` = p_T3)

tabla_log


library(gt)

tabla_gt <- tabla_log %>%
  gt() %>%
  tab_header(
    title = "Tabla de regresión logística",
    subtitle = "OR (IC 95%) y p-valor por terciles (T1 referencia)"
  ) %>%
  cols_label(
    Variable = "Variable",
    `T1 OR (IC95%)` = "T1 OR (IC95%)",
    `T1 p` = "T1 p",
    `T2 OR (IC95%)` = "T2 OR (IC95%)",
    `T2 p` = "T2 p",
    `T3 OR (IC95%)` = "T3 OR (IC95%)",
    `T3 p` = "T3 p"
  ) %>%
  fmt_missing(everything(), missing_text = "") %>%
  tab_options(
    table.font.size = px(12),
    data_row.padding = px(3)
  )

tabla_gt

#La Tabla muestra los resultados de la regresión logística binaria utilizando obesidad (IMC ≥ 30 kg/m²) como variable resultado y los terciles de las tres primeras componentes principales como variables predictoras, ajustando por edad y sexo.Para ninguno de los componentes principales se observaron asociaciones estadísticamente significativas con obesidad, ya que en todos los casos los intervalos de confianza al 95% incluyen el valor nulo (OR = 1) y los valores p son superiores a 0.05.Los amplios intervalos de confianza se deben al bajo número de casos de obesidad en la muestra.

```
------
INTERPRETACION DE LOS RESULTADOS

En este análisis se cargaron y limpiaron los datos de expresión génica y se comprobó la normalidad mediante Shapiro–Wilk, observándose que ninguno de los genes sigue una distribución normal, por lo que los resúmenes e inferencias posteriores se apoyan en medidas robustas (mediana y rango intercuartílico) y contrastes no paramétricos. A continuación, el PCA permitió reducir dimensionalidad, mostrando que las primeras componentes explican una proporción relativamente baja de la variabilidad, lo cual sugiere que la señal está repartida entre varios ejes y que no existe un único patrón dominante; aun así, el heatmap y el análisis por terciles permiten explorar diferencias de expresión: en la tabla descriptiva por terciles se aprecian genes con diferencias estadísticamente significativas entre grupos en algunas componentes (p-values < 0.05 en ciertos casos), lo que apunta a una posible relación entre la estructura capturada por el PCA y la expresión de determinados genes. Finalmente, en la regresión logística (con obesidad definida como IMC ≥ 30 y los terciles de PC1–PC3 como predictores, ajustando por edad y sexo), no se observan asociaciones estadísticamente significativas entre pertenecer a T2/T3 frente a T1 y el desenlace, ya que los intervalos de confianza incluyen 1 y los p-values son > 0.05; además, los intervalos son muy amplios, algo esperable por el bajo número de casos de obesidad en la muestra, lo que limita la precisión del modelo y hace que los resultados deban interpretarse con cautela
